【裁判字號】    97,上易,972
【裁判日期】    980203
【裁判案由】    詐欺
【裁判全文】
臺灣高等法院高雄分院刑事判決         97年度上易字第972號
上  訴  人  臺灣高雄地方法院檢察署檢察官
被      告  甲○○
選任辯護人  林石猛律師
            廖孟意律師
上列上訴人因被告詐欺案件，不服臺灣高雄地方法院97年度簡上
字第260 號中華民國97年10月9 日第一審判決（起訴案號：臺灣
高雄地方法院檢察署96年度偵字第16976 號），提起上訴，本院
判決如下：
    主  文
上訴駁回。
    理  由
一、公訴意旨略以：甲○○應了解目前國內社會上層出不窮之不
    法份子為掩飾渠等不法行徑，避免執法人員之追究及處罰，
    經常利用他人之電話、存款帳戶、印章、存摺、金融卡及密
    碼轉帳，以確保犯罪所得之不法利益並掩人耳目，因此，在
    客觀可以預見一般取得他人金融存款帳戶使用之行徑，常與
    財產犯罪所需有密切關連。詎仍基於縱有人持其所有之帳戶
    作為詐騙之犯罪工具，亦不違背其本意之幫助犯意，於民國
    96年2 月15日前某日，在不詳地點，將其申設之國泰世華銀
    行新店分行帳號000000000000000 號帳戶（下稱上開帳戶）
    之存摺、金融卡、印章及密碼交付於某不詳姓名年籍之人，
    表示容任該不詳人士使用上開帳戶，以行不法之事。嗣該不
    詳人士取得上開帳戶後，即意圖為自己不法所有，在「露天
    拍賣網站」上以帳號「00000000」，佯稱出售LOMO LCA相機
    1 台，致使乙○○陷於錯誤，以新台幣（下同）3600元之價
    格標購該相機後，並依指示至中國信託銀行自動櫃員機轉帳
    匯款3600元至甲○○提供之上開帳戶內，嗣因乙○○未收到
    貨物始知受騙，報警處理後，因而查獲上情。因認被告涉有
    刑法第339 條第1 項、第30條詐欺罪之幫助犯罪嫌等語。
二、程序及證據能力部分：
  (一)按上訴期間為10日，自送達判決後起算，但判決宣示後送達
    前之上訴，亦有效力，刑事訴訟法第349 條定有明文。次按
    依刑事訴訟法第62條準用民事訴訟法第138 條第1 、2 項規
    定，不能依民事訴訟法第136 條、第137 條之規定為送達者
    ，得將文書寄存送達地之自治或警察機關並作送達通知書，
    黏貼於應受送達人之住居所、事務所或營業所門首，…以為
    送達。且寄存送達，自寄存之日起，經10日發生效力，又寄
    存送達發生效力所應經之10日期間，應自寄存日之翌日起算
    ，又依民法第121 條第1 項規定：「以日、星期、月或年定
    期間者，以期間末日之終止，為期間之終止。」是寄存送達
    發生效力所應經之10日期間，係以其期間末日之終止，為10
    日期間之終止，此後即開始計算所應為訴訟行為之法定不變
    期間（最高法院94年7 月5 日94年度第1 次民、刑事庭會議
    決議(一)、(二)參照）。經查本件原審簡易判決曾先後對「臺北
    縣新店市○○街11巷4 號2 樓」及「臺北縣新店市○○路10
    9 巷90弄87號」為送達，並分別自97年2 月22日及97年3 月
    12日開始寄存送達於台北縣政府警察局新店分局雙城派出所
    ，有送證書2 份附卷可參；又被告之戶籍係於96年11月12日
    遷入「臺北縣新店市○○路109 巷90弄87號」，有個人基本
    資料附卷可按；又證人即被告之母胡芳瑜於原審證稱：（問
    ：原審判決之二份送達證書即吉祥街、安祥路之被告送達證
    書，97年2 月22日當時你們是住在哪裡？有無去警局領回信
    件？）我們是96年5 月份搬到安祥路去的，我沒有領吉祥街
    的信件，我只有領安祥路的信件，他有寄二份通知單，吉祥
    街的掛號信件，是後來有一些鄰居會幫我拿到公司給我，我
    才知道，但是已經過了領信件的日期等語（見原審簡上卷第
    71頁）。從而，被告之合法送達處所應為「臺北縣新店市○
    ○路109 巷90弄87號」。準此，原審簡易判決向「臺北縣新
    店市○○街11巷4 號2 樓」所為送達，嗣於97年2 月22日寄
    存送達，因當時被告已不住於該址，該址已非被告住、居所
    ，故上開送達及寄存送達，均非合法。至原審簡易判決向「
    臺北縣新店市○○路109 巷90弄87號」送達後，並於97 年3
    月12日寄存送達，依上開規定，原應自該寄存送達日之翌日
    起10日，發生寄存送達之效力。惟查被告係於97年3 月12日
    向原審具狀聲明上訴，有上訴聲明狀上原審收文戳章日期在
    卷可證，依上開說明，雖尚未發生寄存送達之效力，但被告
    之此判決宣示後送達前之上訴，仍有效力，合先敘明。
  (二)按被告以外之人於審判外之陳述，雖不符刑事訴訟法第159
    條之1 至第159 條之4 之規定，而經當事人於審判程序同意
    作為證據，法院審酌該言詞陳述或書面陳述作成時之情況，
    認為適當者，亦得為證據；另當事人、代理人或辯護人於法
    院調查證據時，知有第159 條第1 項不得為證據之情形，而
    未於言詞辯論終結前聲明異議者，視為有前項之同意，刑事
    訴訟法第159 條第1 項、第159 條之5 分別定有明文。本件
    檢察官、被告於本院審判程序時，就原審判決所引用各項證
    據（含傳聞證據、非傳聞證據及符合法定傳聞法則例外之證
    據）之證據能力，均表示無意見，並同意引為證據（見本院
    卷第44頁），且於本院言詞辯論終結前，檢察官、被告對於
    卷附具有傳聞證據性質之證據，既已知其情，均未聲明異議
    ，本院認該具有傳聞證據性質之證據，並無任何違法取證之
    不適當情形，以之作為證據使用係屬適當，自得採為證據。
三、按犯罪事實應依證據認定之，無證據不得認定犯罪事實；不
    能證明被告犯罪者，應諭知無罪之判決，刑事訴訟法第154
    條第2 項、第301 第1 項分別定有明文。次按認定不利於被
    告之證據須依積極證據，苟積極證據不足為不利於被告事實
    之認定，即應為有利被告之認定，更不必有何有利之證據；
    又犯罪事實之認定，應憑證據，如無相當之證據，或證據不
    足以證明，自不得以推測或擬制之方法，以為裁判之基礎（
    最高法院30年上字第816 號判例、40年台上字第86號判例可
    資參照）。又認定犯罪事實所憑之證據，雖不以直接證據為
    限，間接證據亦包括在內，但無論其為直接或間接證據，其
    為訴訟上之證據，必須達於一般人均可得確信其為真實之程
    度，而無合理之懷疑存在時，始得據為被告有罪之認定，倘
    若犯罪事實之證明尚未達此一程度，仍有合理之懷疑存在，
    審理事實之法院即應盡職權調查證據，澄清此項合理之懷疑
    ，使之達於可得確信之程度，方為適法，否則仍不能遽為被
    告有罪之判斷（最高法院76年臺上字第4986號判例意旨可資
    參照）。又檢察官對於起訴之犯罪事實，應負提出證據及說
    服之實質舉證責任，倘其所提出之證據，不足為被告有罪之
    積極證明，或其指出證明之方法，無從說服法院以形成被告
    有罪之心證，基於無罪推定之原則，自應為被告無罪判決之
    諭知，最高法院92年臺上字第128 號判例亦已明揭其旨。
四、本件檢察官認被告甲○○（下稱被告）涉有幫助詐欺罪犯行
    ，係依：(一)被害人乙○○之指訴，及露天拍賣網站拍賣資訊
    列印資料1 紙、電子郵件列印資料4 紙、國泰世華銀行帳號
    000000000000000 號開戶基本資料、存款對帳單2 紙及中國
    信託銀行自動櫃員機交易明細單1 紙附卷可佐，(二)並以金融
    帳戶為個人理財重要工具，一旦遺失，為免遭人盜用，理應
    儘速掛失，惟被告並未辦理上開帳戶之提款卡、印鑑之掛失
    ，亦未報案，是其辯稱其帳戶遺失，顯不合常情；且被害人
    匯入款項至上開帳戶後，匯款隨即於當日即遭領取，更足見
    該詐騙之不法份子，於向被害人詐騙時，確有把握該帳戶不
    會被帳戶所有人掛失止付，堪認被告確係於96年2 月15日前
    某日，將上開帳戶之提款卡及提款密碼提供予不詳姓名年籍
    之人使用，以遂行詐欺犯行，足證所辯不足採信為論據，固
    非無見。訊據被告固不否認有在國泰世華銀行新店分行開設
    上開帳戶使用之事實，然堅決否認有何幫助詐欺犯行，辯稱
    ：上開帳戶之金融卡及密碼伊放在機車置物箱內，於96年1
    月26日凌晨12時許，在台北樂華夜市遭竊遺失，並同時遺失
    行動電話SIM 卡、機車行照、健保IC卡等物，係因帳戶內沒
    有錢，所以未報案處理，伊金融卡確是遺失，存摺尚在伊我
    母親那邊，沒有交給詐騙集團，印章在我自己身上，金融卡
    密碼是由我母親設定的，我對密碼不清楚，有把密碼寫在便
    條紙上貼在金融卡上，至於金融卡為何沒有辦遺失，是因我
    當時請我母親去辦，我母親可能太忙沒有去辦，因銀行是在
    我母親公司樓下，所以我才委託我母親去辦，並表示願意接
    受測謊鑑定等語。經查：
  (一)按測謊鑑定，係依一般人在說謊時，會產生遲疑、緊張、恐
    懼、不安等心理波動現象，乃利用測謊儀器將受測者之上開
    情緒波動反應情形加以紀錄，用以判別受測者供述之真實性
    ，倘受測者愈想壓抑其謊言所產生之情緒，則在測謊儀器上
    愈會產生明顯之情緒波動反應，反之，則無此不實之波動反
    應。從而測謊鑑定結果，如就否認犯罪有不實之情緒波動反
    應時，雖僅得供審判上之參酌，而不得採為有罪判決之唯一
    憑據。然若證人指證被告犯罪之證述，經測謊並無任何不實
    之情緒波動反應，或證人有利於被告之供述，經測謊呈不實
    之情緒波動反應時，則非不可以該測謊鑑定之結果與各該證
    人之證言及其他調查證據之結果，相互印證，而就各該證人
    之證言分別為可否採納之認定（最高法院91年度台上字第35
    9 號判決意旨可參）。本件被告自動表示願意接受測謊，嗣
    經送內政部警政署刑事警察局作測謊鑑定結果，被告就上開
    犯罪實所為抗辯，經測試結果，無不實反應，有內政部警政
    署刑事警察局97年8 月18日刑鑑字第0970122178號鑑定書、
    鑑定資料表、測謊圖譜分析量化表等附卷可參（見原審簡上
    卷第50～56頁），故被告是否有檢察官所指上開犯行，已非
    無疑。
  (二)又證人即被告之母胡芳瑜於原審到庭證稱：警卷第11頁開戶
    同意書是我們元帑公司員工集體開戶的資料，因為被告當時
    是在我們元帑公司工作做一些加工的事情，因為要匯薪水，
    所以我們才一起跟其他員工開戶頭。但是實際上存摺都是在
    我這邊，我今天可以當場提出（當庭提出存摺簿）；又稱：
    帳戶的密碼係由我設定，因為銀行一起拿來給我，我去辦理
    密碼變更的。在九六年一月底的時候，被告她說她包包不見
    了，並且說提款卡不見了，叫我去補辦，但我想說裡面已經
    沒有錢了，我一忙，我就忘記了等語（見原審簡上卷第70頁
    ），證人所證述情節亦核與被告所辯相符；且經原審當庭勘
    驗證人胡芳瑜所提出之國泰世華銀行存摺結果：上面所蓋之
    開戶日期95年5 月11日，與卷附之開戶基本料及交易明細表
    所示日期相同，判斷該存摺應該不是補發之存摺，因為上面
    並未註明補發，並當庭交予檢察官檢視過後，影印附卷，有
    勘驗筆錄1 份在卷可按（見原審簡上卷第70頁、第79～90頁
    ），並有國泰世華銀行帳號000000000000000 號開戶基本資
    料、存款對帳單2 紙附卷可查（見警卷第14-21 頁、偵查卷
    第8-14頁），足證上開存摺確係由被告母親保管之中，而未
    同時遭竊，亦未隨同上開帳戶之金融卡及密碼一同被詐欺集
    團取得，此與一般販賣金融帳戶之場合，詐欺集團為避免帳
    戶內款項被帳戶所有人領出，往往要求帳戶所有人同時將金
    融卡、密碼及存摺一併賣予詐欺集團之情形，顯不相同。故
    被告是否有販賣或出借上開金融帳戶之犯行，實有斟酌之餘
    地。
  (三)再證人即與被告同遊夜市而一併遭竊之友人施旻翰於原審亦
    到庭證述：96年1 月25日晚間，我有與被告一起去夜市，是
    我騎機車載她去的。我們逛完夜市後，發現我的機車被撬開
    ，就是置物櫃被撬開，發現裡面的包包不見了，就是我與被
    告的包包都不見了，我自己的證件也遺失了，我自己的駕照
    ，郵局的提款卡都不見了，我自己有去郵局掛遺失，駕照我
    是隔了蠻久才去補辦，確切辦的時間我忘記了，至於被告遺
    失的東西有很多，確切遺失的東西我不清楚等語（見原審簡
    上卷第72頁）。再參以辯護人所提出附卷之施旻翰之郵局金
    融卡係於96年1 月30日申請補發，有查詢金融卡變更資料 1
    份附卷可稽（見原審簡上卷第62～63頁）。準此，被告辯稱
    ：伊與施旻翰在台北樂華夜市遭竊，伊因而遺失上開帳戶等
    語，應非子虛。
  (四)被告稱其所使用之門號0000000000號（用戶名稱：胡芳瑜）
    行動電話，經查確係於96年1月26日向電話公司申請SIM卡掛
    失，有台灣大哥大股份有限公司96年9 月20日法大字第0960
    92401 號函及基本資料查表1 份在卷可查（見原審簡字卷第
    33-34 頁）。又被告確曾於96年1 月29日向中央健康保險局
    台北分局申請補發健保IC卡，且其申請補發之原因係「遺失
    」等情，有申請表1 份及中央健康保險局台北分局97年6 月
    4 日健保北服字第0970050794號函附卷可考（見原審簡字卷
    第42頁、原審簡上卷第45頁）。又被告所有車號DXB-36號輕
    型機車之行車執照，係於96年2 月9 日申請補發，有行車執
    照影本1 份在卷可佐（原審簡字卷第41頁）。故上開證照之
    申請掛失或請求補發之日期，均在被告所稱96年1 月26日遭
    竊之後，且均在96年2 月15日被害人遭詐欺集團詐騙而匯款
    之前，足徵被告所辯：上開帳戶之金融卡及密碼遭竊遺失同
    時，並同時遺失行動電話SIM 卡、機車行照、健保IC卡等物
    等語，應非虛搆，堪可採信。
  (五)綜上，被告所辯伊上開帳戶之金融卡及密碼係遭竊等語，應
    與事實相符，而可採信。至於被告遭竊之後固未向銀行辦理
    上開帳戶之提款卡之掛失，亦未向警方報案一節，縱認確有
    輕忽，亦難以此遽為不利於被告之認定。準此，尚不能以被
    告於遭竊之後未有辦理金融卡之掛失及報案，即遽認被告有
    幫助詐欺之行為。
五、綜上所述，本件卷存證據尚不足證明被告甲○○有檢察官所
    指幫助詐欺之行為，被告前開所辯，應屬可採。從而，公訴
    人所持之前開論據，其為訴訟上之證明，尚未達於通常一般
    人均不致有所懷疑，而得確信其為事實之程度，致無法採為
    有罪之認定，尚難為被告有罪之認定基礎；此外復查無其他
    積極證據足資證明被告有何幫助詐欺之犯行，被告犯罪自屬
    不能證明。揆諸首揭說明，自應為被告無罪之諭知。
六、原審以不能證明被告甲○○犯罪，而為被告無罪之諭知，核
    無違誤；檢察官上訴意旨，指摘原判決不當，為無理由，應
    予駁回。
七、退併辦部分：
  (一)臺北地方法院檢察署檢察官移送併辦（97年度偵字第22994
    號）意旨略以：甲○○可預見提供銀行帳戶予他人使用，將
    流為犯罪集團用於財產犯罪之不法工具，竟基於幫助犯罪集
    團遂行財產犯罪之不確定故意，於不詳時日，以不詳之代價
    ，將其所有於民國95年5 月11日開設之國泰世華商業銀行新
    店分行帳號：000000000000號帳戶連同存摺、提款卡及印章
    等物提供予犯罪集團使用。該犯罪集團成員取得上開帳戶後
    ，遂基於不法所有意圖，於不詳時地，在網路上虛偽刊登拍
    賣IPOD之廣告，致丙○○不疑有他而陷於錯誤，即於96年3
    月7 日上網查看後，以E-Mail表明要購買該產品，並於同日
    晚上11時30分許，將新臺幣4,000 元匯入甲○○之上開國泰
    世華銀行之帳戶內，嗣經丙○○發覺有異報警處理，始循線
    查獲，並悉上情。因認被告涉有刑法第339 條第1 項、第30
    條詐欺罪之幫助犯嫌，與前開有罪部分之犯罪事實相同，為
    單純一罪而屬同一案件，應為起訴效力所及，爰移請併案審
    理等語。
  (二)按檢察官就犯罪事實一部起訴者，其效力及於全部，固為刑
    事訴訟法第267 條所明定。惟法院得就未起訴部分之事實併
    予審判，必須法院就已起訴部分與未起訴部分認定俱屬有罪
    ，且兩部分互有實質上或裁判上一罪之不可分關係，始能適
    用，如法院對已起訴部分認定犯罪不能證明，或未予審判，
    未起訴部分既無所附麗，自不得加以判決，否則即有訴外裁
    判之違法（最高法院93年度台上字第4814號判決意旨參照）
    。
  (三)經查，本件被告甲○○被訴幫助詐欺犯行，既經判決無罪，
    業如前述，是上開移送併辦意旨所指被告甲○○之幫助詐欺
    犯行，即與本案起訴部分無實質上或裁判上一罪之不可分關
    係，尚非本案起訴效力所及，本院自無從併予審究。原審將
    上開併案部分退還檢察官另為適法之處理，亦無違誤，併此
    敘明。
據上論斷，應依刑事訴訟法第368 條，判決如主文。
本案經檢察官林應華到庭執行職務。
中    華    民    國    98    年    2     月    3     日
                  刑事第八庭    審判長法  官  洪兆隆
                                      法  官  李政庭
                                      法  官  陳志銘
以上正本證明與原本無異。
不得上訴。
中    華    民    國    98    年    2     月    3     日
                                      書記官  黃琳群


司法院資訊處製作；財團法人民間司法改革基金會備份。
